臺灣高等法院臺南分院民事判決
109年度建上字第22號
上訴人即附   
帶被上訴人  永春營造工程有限公司

法定代理人  陳武男
訴訟代理人  陳昭宇
被上訴人即  
附帶上訴人  雲林縣政府

法定代理人  張麗善
訴訟代理人  林羣期律師
上列當事人間請求延遲給付工程款之利息等事件，上訴人對於民
國109年9月30日臺灣雲林地方法院108年度建字第5號第一審判決
提起上訴，並為訴之追加，被上訴人為附帶上訴，本院於111年9
月13日言詞辯論終結，判決如下：
    主      文
上訴人上訴及追加之訴均駁回。
原判決關於命被上訴人給付上訴人逾新臺幣220,619元本息部分
，及該部分假執行之宣告，暨該訴訟費用負擔部分均廢棄。
上開廢棄部分，上訴人在第一審之訴及假執行之聲請均駁回。
被上訴人其餘附帶上訴駁回。
廢棄部分第一、二審訴訟費用，由上訴人負擔。上訴、追加之訴
及其餘附帶上訴駁回部分第二審訴訟費用，由兩造各自負擔。
上訴人假執行之聲請駁回。
    事實及理由
甲、程序方面：
　　按第二審訴之變更或追加，非經他造同意，不得為之，但請
    求之基礎事實同一者、擴張或減縮應受判決事項之聲明者，
    不在此限，民事訴訟法第446條第1項、第255條第1項第2、3
    款定有明文。上訴人即附帶被上訴人（下稱上訴人）上訴後
    ，就原請求酌減並返還因超估遭被上訴人即附帶上訴人（下
    稱被上訴人）處罰之違約金新臺幣（下同）396,754元本息
    部分，追加請求44,084元本息，並追加依民法第231條、第2
    29條第2項規定，請求被上訴人給付延遲退還末期履約保證
    金之手續費及貸款利息損失544,471元本息，核其前開追加
    之請求，或為擴張應受判決事項之聲明，或與原審請求之基
    礎事實，均係基於兩造於102年2月18日所簽契約書（下稱系
    爭契約）衍生之爭執，與前開條文規定尚無不合，應予准許
    ，合先敘明。
乙、實體方面：
一、上訴人主張：
  ㈠民國97年間，辛樂克颱風造成雲林縣古坑鄉草嶺地區149甲線
    32K至33K路段及上下邊坡，大規模土石崩塌及道路中斷等災
    情，被上訴人於100年間，將該路段「149甲線32K+250-32K+
    750及33K+250-33K+950修復工程」（下稱系爭工程）發包予
    訴外人佑泰營造工程有限公司（下稱佑泰公司）施作，嗣於
    101年4月間因故解約，被上訴人於102年2月將系爭工程重新
    發包予上訴人施作，兩造並於102年2月18日簽訂系爭契約，
    上訴人於102年4月8日開工，於104年10月12日竣工。
  ㈡被上訴人遲延給付第17期至26期估驗工程款，應賠償上訴人
    利息損害1,346,409元：被上訴人延宕辦理變更設計，且上
    訴人自103年11月26日起即無落後進度達10%之情事，被上訴
    人卻將延宕變更設計之後果歸責上訴人，並認上訴人進度落
    後而拒發估驗款。上訴人依「公款支付時限及處理應行注意
    事項」第9、㈠規定，核算被上訴人延遲天數，並依系爭契約
    第21條第項第1款規定，請求被上訴人給付估驗延遲付款之
    利息，其中第17至20期部分，遲延天數210天，應付估驗款5
    9,749,771元，遲延利息1,031,297元，第21至22期部分，遲
    延天數169天，應付估驗款10,570,568元，遲延利息146,830
    元，第23至26期部分，遲延天數47天，應付估驗款43,562,3
    13元，遲延利息168,282元，以上合計1,346,409元。爰依民
    法第229條第1項、第231條規定，請求被上訴人如數給付。
　㈢被上訴人遲延退還履約保證金，應給付上訴人所受手續費損
    失83,607元：上訴人於系爭工程得標開工前及完成變更設計
    議價後，依政府採購法第30條第2項及系爭契約第14條第㈧項
    採政府銀行連帶保證書方式，分別於102年2月6日、104年10
    月5日繳納33,730,000元、1,530,000元履約保證金，合計35
    ,260,000元，被上訴人未主動依系爭契約第14條第㈠項第2款
    規定退還履約保證金，致上訴人持續負擔銀行手續費，損失
    計83,607元。
　㈣被上訴人應返還減價收受金額500%之違約金罰款280,095元：
    系爭工程驗收結算時，因被上訴人對上訴人竣工所提結算書
    數量，經初驗認為有部分多算，而以監造單位「初驗複驗扣
    款金額計算表」及「側溝扣款數量計算表」所載金額，減帳
    56,019元，並依系爭契約第4條第㈠、㈡項規定，處罰上訴人
    減價收受金額500%之違約金280,095元。惟系爭契約第4條第
    ㈠項係就廠商已施作而與規定不符部分，按不符部分減價收
    受，上訴人竣工所提結算數量與被上訴人初驗查核之數量差
    異，並非上訴人未按原設計規定施作，被上訴人不當罰款，
    無法律上原因，爰依民法第179條規定，請求返還前開違約
    金。
　㈤被上訴人應返還因超估款項計罰100%違約金440,838元中之39
    6,754元：上訴人與監造單位於第21期（103年12月份)及第2
    2期（104年1月份）之估驗計價款項，因查有部分於前期有
    超估之情形，被上訴人依系爭契約第5條第㈠項第2款第⑸目規
    定，處罰上訴人100%違約金440,838元，並逕於撥付第21、2
    2期估驗工程款時扣除。惟上訴人各期之估驗計價，皆須與
    監造單位詳實核對，並無可能刻意做不實之填載，且上訴人
    與監造單位於當期發現部分計價款項有超估情形，即依超估
    內容，詳實填載於當期之估驗計價單，並扣回超估款項，無
    隱瞞之事，被上訴人亦無明顯損失，其扣罰100%違約金，顯
    有過苛之虞；且若謂上訴人因此有何不當得利，亦僅為被上
    訴人實際利息之損失402元，尚屬輕微，被上訴人扣罰440,8
    38元，已違反公平正義及比例原則。爰依民法第252條規定
    ，請求酌減違約金至系爭契約第5條第㈠項第2款第⑸目之約定
    ，即以10%計罰違約金44,084元，被上訴人應返還396,754元
    。
　㈥被上訴人應給付上訴人溢開發票致溢繳5%營業稅之損失28,19
    9元：兩造因系爭工程另有其他爭議項目，經中華工程仲裁
    協會於108年10月作成107年度工仲協字第55號仲裁判斷（下
    稱系爭仲裁事件），依該判斷書主文所載，被上訴人對上訴
    人有債權7,126,303元，而被上訴人應給付上訴人54,670,31
    4元，其中53,340,693元自105年1月11日起，其中1,329,621
    元自106年9月21日起，均至清償日止計息。故被上訴人應以
    前述應給付上訴人之本金加計利息後，方得扣除被上訴人之
    債權並給付，惟被上訴人於108年10月7日收到系爭仲裁事件
    判斷書後，於108年10月15日向上訴人表示其不同意仲裁書
    主文內容，並表示被上訴人應給付上訴人之本金，扣抵被上
    訴人之債權後再加計利息，致兩者產生592,167元之利息差
    額。被上訴人於109年1月16日由承辦人員楊宗穎電話通知上
    訴人開立請款發票，當次被上訴人應給付上訴人末期工程款
    利息第一次（計至108年10月6日）應係4,654,795元，惟被
    上訴人要求上訴人開立5,184,875元發票，致發票金額高於
    被上訴人實付金額530,080元，上訴人當下表示此將溢繳稅
    金，經楊宗穎請示羅士閔科長後，仍請上訴人開立5,184,87
    5元發票，於撥付第二次利息（計至清償日止）時再行補正
    。嗣被上訴人於109年1月21日給付末期工程款，第二次利息
    （計至109年1月20日）經計算為402,635元，被上訴人於109
    年2月24日電話指示上訴人開立464,722元發票及62,087元折
    讓單，並另開立第一次利息發票溢開金額530,080元之折讓
    單。上訴人隔日(109年2月25日)提送上開發票及折讓單後，
    被上訴人來電表示不收受折讓單並退回，致上訴人2次發票
    溢開金額達592,167元，多繳28,199元營業稅金。爰依民法
    第184條第2項及第277條第1項規定，請求被上訴人如數給付
    。
　㈦綜上，被上訴人應給付上訴人第17期至第26期遲延給付估驗
    工程款之利息1,346,409元、遲延退還履約保證金所受手續
    費損失83,607元、返還減價收受金額500%違約金280,095元
    、返還超估款項計罰違約金396,754元、溢開發票致溢繳5%
    營業稅損失28,199元，合計2,135,064元等情。
　㈧聲明：被上訴人應給付上訴人2,135,064元，其中396,754元
    自起訴狀繕本送達翌日（即108年12月10日）起，其中363,7
    02元自補充理由暨追加告訴狀㈠繕本送達翌日（即109年2月7
    日）起，其中28,199元自補充理由暨追加告訴狀㈣繕本送達
    翌日（即109年3月26日）起，皆至清償日止，按週年利率百
    分之5計算之利息，並願供擔保請准宣告假執行。
二、被上訴人則以：
　㈠上訴人之請求，前經原審法院107年度建字第8號（下稱前案
    ）審理後，言詞辯論終結，定於108年9月9日宣判，惟因被
    上訴人於系爭仲裁事件中，請上訴人放棄前案請求並撤回，
    上訴人同意後，已具狀聲請再開辯論及撤回前案訴訟，並於
    仲裁庭休庭時，承諾放棄本件請求，上訴人不得再行請求。
　㈡系爭契約無明文規範給付估驗款之期限，而系爭契約第5條第
    11款所稱「公款支付時限及處理應行注意事項」僅係作為行
    政機關支付公款注意事項之參考，並非以該規定作為兩造付
    款期程之約定，且係由上訴人提出請款單後才辦理，「公款
    支付時限及處理應行注意事項」亦已因政府採購法第73條之
    增訂而廢止，無該注意事項之適用。本件屬不確定期限之債
    務，依民法第229條第2項規定，上訴人應經催告後，被上訴
    人未為給付，方生遲延之責，而上訴人發文請求辦理估驗程
    序，並未有任何催告付款之舉，且上訴人請求估驗，須先經
    監造單位核准，再由監造單位向被上訴人請求辦理，並非上
    訴人請求估驗，被上訴人即有支付估驗款之責。又第8次估
    驗(即第13、14期），依當時施工日誌所示，上訴人落後進
    度達22%，被上訴人依系爭契約第5條第㈠項第4款第⑴目暫停
    給付估驗款，並無遲延給付，上訴人嗣經查估通過後，第17
    至第20期有遭退單補正之情形，就相關撥款期程非可歸責於
    被上訴人。另上訴人請求就利息部分再請求支付遲延利息，
    與民法第233條第2項規定有違，不應准許。上訴人主張應付
    估驗款有所遲延，而請求給付遲延利息，亦屬承攬人報酬，
    已逾民法第127條2年時效，被上訴人主張時效抗辯，拒絕給
    付。
　㈢依系爭契約第14條規定，僅規範履約保證金於工程進度達到
    何種程度可辦理退還，並未約定退還期限，且上訴人僅係發
    文請求被上訴人退還履約保證金，依相關程序，應先經監造
    單位審核後，由監造單位建請被上訴人退還，再由被上訴人
    各層級審查，呈請主管同意後，需再發文銀行解除履約保證
    額度，本需經相當之流程期間，上訴人主張自其發文申請退
    還履約保證金時，被上訴人即應負遲延之責，於法無據。又
    銀行手續費係上訴人辦理履約保證金本應負擔之費用，無從
    請求被上訴人賠償，上訴人請求就類似利息部分再請求被上
    訴人支付遲延利息，亦與民法第233條第2項規定有違。另上
    訴人主張退還履約保證金款項有所遲延，而請求遲延賠償，
    屬承攬人報酬，應有民法第127條2年時效，或類似民法第12
    6條5年時效之適用，上訴人前開請求已逾上開時效，被上訴
    人主張時效抗辯並拒絕給付。
  ㈣系爭工程驗收結算時，上訴人所提結算書數量，經被上訴人
    認定施作內容與規定不符，被上訴人依系爭契約第4條第㈠項
    減價收受，及依同條第㈡項規定，處以減價金額500%之違約
    金，被上訴人並無不當得利。且前開違約金之性質上屬工程
    款一部分，上訴人前開請求已逾承攬報酬2年之時效，被上
    訴人主張時效抗辯並拒絕給付。
　㈤上訴人自承有超估之情形，被上訴人依系爭契約第5條第㈠項
    第2款第⑸目規定，扣罰100%懲罰性違約金，與契約相符。且
    該罰款規定之目的，係希望廠商能按實核估，上訴人未按實
    核估而經監造單位發現，實無酌減罰款之理。又前開違約金
    性質屬工程款一部分，上訴人前開請求已逾民法第127條規
    定之2年時效，被上訴人主張時效抗辯並拒絕給付。
　㈥系爭工程款之請款原則，係由上訴人就全數應發之工程款開
    立發票請款，由機關審核其餘應扣款事項扣款後，發給實際
    上應發之款項，此為一般請款開立發票之慣例，上訴人並無
    溢開發票之情事。又縱認上訴人溢開發票，按實質課稅原則
    ，亦應由上訴人向稅捐單位請求退稅，非向被上訴人請求賠
    償等語，資為抗辯。
三、原審為兩造一部勝訴，一部敗訴之判決，上訴人就其敗訴部
    分不服（其就遲延退還履約保證金致手續費損失逾83,238元
    本息部分，未提起上訴，已告確定，不在本院審理範圍），
    提起上訴，並為訴之追加，上訴聲明：㈠原判決不利上訴人
    部分廢棄。㈡上開廢棄部分，被上訴人應再給付上訴人2,490
    ,533元，其中440,838元自108年12月10日起，其中168,057
    元自109年9月30日起，其中28,199元自109年3月26日起，其
    中141,195元自民事聲明上訴狀繕本送達翌日起，其中403,2
    76元自民事上訴補充理由暨擴張聲明㈠狀繕本送達翌日即110
    年2月20日起，皆至清償日止，按週年利率百分之5計算之利
    息；並願供擔保，請准宣告假執行。
　　被上訴人答辯聲明：上訴駁回。並就其敗訴部分，提起附帶
    上訴，附帶上訴聲明：㈠原審判決不利於附帶上訴人部分廢
    棄。㈡上開廢棄部分，附帶被上訴人第一審之訴及假執行聲
    請均駁回。
　　上訴人答辯聲明：附帶上訴駁回。 
四、兩造不爭執事項：
  ㈠被上訴人於100年間，將「149甲線32K+250-32K+750及33K+25
    0-33K+950修復工程」（即系爭工程）發包給佑泰公司承攬
    施作，於101年4月間因故解約後，復於102年2月間，將上開
    工程重新發包，並由上訴人得標承攬，102年2月18日兩造簽
    訂系爭契約，總價3億3730萬元，嗣第一次變更設計追加152
    9萬1340元。上訴人於同年4月8日開工、104年10月12日竣工
    ，被上訴人分別於105年2月24日、25日及3月17日辦理初驗
    ，再於105年9月12日辦理驗收，並於106年4月13日發給結算
    驗收證明書。
  ㈡上訴人自系爭工程開工迄至104年9月9日止，分為26期先後向
    被上訴人提出估驗明細單及函文，請求被上訴人估驗計價撥
    付估驗款2億8277萬4564元。（原證4，原審卷第71頁）。
  ㈢上訴人於系爭工程開工前、完成變更設計議價後，分別於102
    年2月6日、104年10月5日，以高雄銀行右昌分行之履約保證
    金連帶保證書方式，辦理繳納履約保證金3373萬元、153萬
    元，合計金額3526萬元。嗣後除末期履約保證金7,052,000
    元外，其餘業經被上訴人分別通知上開銀行解除保證責任，
    並於如附表二「銀行退還日期」所示日期退還上訴人。（原
    審卷第233-247頁）。
  ㈣系爭工程驗收結算時，被上訴人對上訴人竣工所提結算書數
    量，除減價56,019元，並扣除280,095元違約金。（原審卷
    第67頁）
  ㈤上訴人與監造單位於第21期（103年12月份）及第22期（104
    年1月份）之估驗計價款項，有部分於前期有超估之情形，
    故於該期詳實扣除之，第21期扣除436,988元、第22期扣除3
    ,850元，上訴人因此遭被上訴人依系爭契約第5條第㈠項第2
    款第⑸目處罰100%之違約金440,838元。（原審卷第115-121
    頁）
  ㈥上訴人就系爭工程第1至26期提交估驗工程款統一發票予被上
    訴人之時間，如附表一「統一發票日期（即請款單送交日）
    」欄所載。
  ㈦系爭工程驗收結算時，有初驗紀錄表所載不符之情形，被上
    訴人因而減帳56,019元，並計罰上訴人減帳金額500%之違約
    金即280,095元。黎明工程顧問有限公司（下稱黎明公司）
    於初驗複驗扣款金額計算表中，就項次四-4部分之扣款金額
    記載為152元，並備註：厚度在設計值95%以上時，扣款不罰
    款。（原審卷第99-107、110頁）
  ㈧若上訴人有關溢繳營業稅5%部分之主張有理由，兩造同意就
    仲裁判斷結果認知不同，造成之利息差額為592,167元，上
    訴人因此多繳之營業稅額為28,199元。
  ㈨上訴人於105年10月14日向被上訴人請求發還末期履約保證金
    即7,052,000元。被上訴人於106年4月13日發函通知上訴人
    本案逾期違約金計約67,526,382元，再於106年5月8日發函
    通知上訴人：依系爭契約第14條第㈢項第6款，不予發還末期
    履約保證金。另被上訴人於107年6月13日以府水土二字第10
    73718540號函，同意上訴人申請以陽信商業銀行右昌分行定
    期存款存單2張換抵高雄銀行右昌分行履約保證金連帶保證
    書，而通知高雄銀行右昌分行解除質權設定。被上訴人於10
    8年12月9日以府水土二字第1083744880號函通知陽信銀行右
    昌分行辦理質權消滅之註記後交還存單予上訴人。（本院卷
    一第41、47-52、55、185-187頁）
  ㈩中華工程仲裁協會曾就兩造系爭契約履約爭議為仲裁判斷（1
    07年度工仲協字第55號），認定上訴人須負擔逾期違約金67
    9萬0238元，及其他違約金（不正利益）336,065元，兩者合
    計7,126,303元。仲裁判斷書如本院卷二第59-143頁所示。
  上訴人以108年12月5日（108）永春（149甲）字第108120501
    號函通知被上訴人，說明略以：本公司原同意由貴府於108
    年10月31日前退還末期履約保證金，迄未見撥付，請貴府於
    108年12月13日前退還末期履約保證金。被上訴人以108年12
    月10日府水土二字第1080124468號函通知上訴人，說明略以
    ：本府行政處（出納科）於108年12月9日電洽貴公司領取定
    期存款單在案。（本院卷二第159、161頁）
  如依公款支付時限及處理應行注意事項，兩造就附表一所載
    均不爭執。
  兩造就附表二、三所列事項不爭執。
五、兩造爭執事項：
  ㈠上訴人是否曾拋棄本件全部請求權？
  ㈡上訴人依民法第229條第1、2項、第231條、公款支付時限及
    處理應行注意事項第9條第㈠項、系爭契約第21條1.請求被
    上訴人給付延遲支付估驗工程款之利息1,346,409元（上訴1
    ,308,968元，附帶上訴37,441元），有無理由？被上訴人為
    時效抗辯，有無理由？
  ㈢上訴人依民法第231條、第229條第2項，請求被上訴人給付延
    遲退還履約保證金（不含末期履約保證金部分）之手續費83
    ,238元（附帶上訴），有無理由？被上訴人為時效抗辯，有
    無理由？
  ㈣上訴人依民法第179條，請求被上訴人返還因減價收受金額50
    0%之違約金280,095元（上訴168,057元，附帶上訴112,038
    元），有無理由？被上訴人為時效抗辯，有無理由？
  ㈤上訴人依民法第179條、第251條、第252條請求酌減並返還因
    超估遭被上訴人處罰之違約金440,838元（上訴396,754元，
    並擴張44,084元，計為440,838元），有無理由？被上訴人
    為時效抗辯，有無理由？
  ㈥上訴人依民法第184條第1、2項、統一發票使用辦法第20條，
    請求被上訴人給付溢開發票致溢繳5%營業稅28,199元（上訴
    ），有無理由？
  ㈦如上訴人依民法第231條、第229條第2項，追加請求被上訴人
    給付延遲退還末期履約保證金之手續費及貸款利息損失544,
    471元為合法，則其請求，有無理由？被上訴人為時效抗辯
    ，有無理由？
六、得心證之理由：
　㈠上訴人是否曾拋棄本件全部請求權？　　　　　　　　　　
　⒈被上訴人抗辯上訴人本件請求已於前案起訴後撤回而允諾拋
    棄其請求權，不得再行請求云云，為上訴人所否認，並主張
    其當時只有撤回，並未以口頭或書面承諾拋棄等語。查上訴
    人於前案108年8月15日言詞辯論終結後，於108年9月9日宣
    判期日前之108年8月22日提出聲請再開辯論暨撤回訴訟狀，
    經前案於108年8月22日裁定應再開言詞辯論，並通知被上訴
    人表示意見，被上訴人於108年9月9日以府水土一字第10837
    31316號函同意上訴人撤回等情，有上開書狀、裁定、通知
    及函文附於前案案卷可稽（前案卷二第127、131、135、145
    頁），則依民事訴訟法第263條第1項規定，訴經撤回者，視
    同未起訴，上訴人自得再提起同一之訴。
  ⒉又觀諸上訴人所提前開聲請再開辯論暨撤回訴訟狀所載，係
    以：「本件108年度建字第8號民事訴訟案件蒙鈞院於108年8
    月15日辯論終結，惟兩造於辯論終結後，就本件權利義務已
    協商解決方式，故原告擬將本訴訟案撤回，為此，特懇請鈞
    院准予再開辯論。另原告並以本書狀撤回本件訴訟」等語（
    前案卷第127頁），並無上訴人願意拋棄本件請求之記載，
    尚難以上訴人撤回前案訴訟，逕認其已同意放棄本件請求。
  ⒊被上訴人雖提出108年8月20日系爭仲裁事件第三次詢問會紀
    錄（原審卷第203至215頁），抗辯上訴人已承諾放棄本件請
    求云云，惟觀諸前開詢問會紀錄，除無上訴人承諾拋棄本件
    請求之記載外，依其中與本件有關者：「（相對人〈即被上
    訴人，下同〉代理人林律師）我們還是再提一下聲證14…如果
    本件認為要給付部分工程尾款給聲請人（即上訴人，下同）
    的話，有一些扣款的違約金是沒有扣款到…如果你們對那個
    部分扣罰沒意見，到時候我們還是會扣你們那一部分」、「
    （聲請人代理人陳先生）因為不管我們有沒有意見你們一定
    都會扣…現在只剩2筆，一筆280,095元，如果我們撤回，你
    們一定會扣；另外一筆41,626元，我從頭到尾都沒有請求，
    所以你們也是會扣」、「（相對人代理人林律師）我還是要
    稍微提一下這個部分，該扣我們還是要扣」等語（原審卷第
    213頁）之對話內容，亦僅係討論被上訴人就上開2筆款項是
    否會扣款，並無達成任何合意；再參諸原審曾就上訴人於前
    開詢問會中，有無同意放棄該案請求乙節，函詢當時參與系
    爭仲裁事件之仲裁人陳聰富、江東原、蘇錦江，其等亦分別
    具狀表示略以：因事隔已久，又無錄音，已不復記憶等語（
    原審卷第329、343、387頁），是被上訴人前開抗辯，難以
    憑採。
  ㈡上訴人依民法第229條第1、2項、第231條、公款支付時限及
    處理應行注意事項第9條第㈠項、系爭契約第21條第項第1款
    ，請求被上訴人給付延遲支付估驗工程款之利息1,346,409
    元（上訴1,308,968元，附帶上訴37,441元），有無理由？
    被上訴人為時效抗辯，有無理由？
　⒈依系爭契約第5條第㈠項第2款第⑴目第（a)點規定：「契約自
    開工日起，每月估驗計價撥付估驗款1次（或依進度另定）
    ，估驗時應由乙方（即上訴人，下同）提出估驗明細單，經
    甲方監造單位或監造主任核實簽認後，送請甲方（即被上訴
    人，下同）辦理估驗付款」；系爭契約第5條第㈠項第11款規
    定：「契約未載明機關接到廠商依契約規定提出之工程款項
    請款單據後之付款期限及審核程序者，應依行政院主計處訂
    頒之『公款支付時限及處理應行注意事項』規定辦理」；及行
    政院頒布之公款支付時限及處理應行注意事項第9條第㈠項規
    定：「估驗計價者，各機關於廠商提出估驗計價表（單）後
    ，至遲應於5日內完成審核程序，並於接到廠商提出請款單
    據後5日內付款」；可知兩造就上訴人提出「估驗明細單」
    後之審核程序，已於系爭契約第5條第㈠項第2款第⑴目第（a)
    點約定，應先送被上訴人之監造單位或監造主任核實簽認後
    ，始送請被上訴人辦理「估驗付款」，是系爭契約第5條第㈠
    項第11款關於公款支付時限及處理應行注意事項之約定，應
    僅係針對監造單位核實簽認後，於被上訴人辦理「估驗付款
    」階段，就上訴人提出「工程請款單據」後之付款期限及審
    核程序所為，並未包括上訴人提出「估驗明細單」後至其提
    出「工程請款單據」前之審核程序。上訴人主張被上訴人依
    公款支付時限及處理應行注意事項第9條第㈠項前段，自收到
    上訴人所提估驗計價單（估驗明細單）後，亦應於5日內完
    成估驗及審核，並通知上訴人開立發票云云，並無可採。
　⒉又公款支付時限及處理應行注意事項，係於90年2月23日發布
    、98年12月9日修正後，因政府採購法第73條之1於105年1月
    6日增訂，而於105年1月8日停止適用。系爭契約於102年2月
    18日簽訂（不爭執事項㈠）時，既將當時有效之公款支付時
    限及處理應行注意事項援引為契約內容之一部，則縱前開注
    意事項嗣後經廢止，兩造仍應受該約定之拘束，是依前述⒈
    ，被上訴人自應於收到上訴人之工程款項請款單據後5日內
    付款。被上訴人抗辯本件無公款支付時限及處理應行注意事
    項之適用，及估驗工程款之給付屬不確定期限之債務云云，
    並無可採。
　⒊再者，依系爭契約第21條第項第1款規定：「因非可歸責於
    廠商之事由，機關有延遲付款之情形，廠商得向機關請求加
    計年息3%之遲延利息」，及依前開公款支付時限及處理應行
    注意事項，就第17期至第26期之估驗款，計算被上訴人所應
    負之遲延天數及遲延利息金額，係如附表一所示一節，亦為
    兩造所不爭執（不爭執事項），則依附表一計算，上訴人
    得請求被上訴人因延遲給付估驗工程款之遲延利息總計為30
    ,793元。
　⒋被上訴人雖抗辯上訴人請求之前開遲延利息，屬承攬人之報
    酬，依民法第127條規定，已逾2年時效云云，惟查：
　⑴按遲延利息亦為利息，縱解釋遲延利息係賠償債務給付遲延
    所生相當利息之損害，亦應有民法第126條所定（利息…及其
    他1年或不及1年之定期給付債權，其各期給付請求權，因5
    年間不行使而消滅）短期消滅時效之適用（最高法院87年度
    台再字第68號民事判決參照），是遲延利息係屬民法第126
    條所定之利息，應適用5年之時效，被上訴人抗辯屬承攬報
    酬，並無足採。
　⑵又消滅時效，自請求權可行使時起算，民法第128條定有明文
    。被上訴人應於附表一所示上訴人提出請款單據（即統一發
    票）後5日內付款，逾5日之期間，被上訴人即負給付遲延之
    責任，是上訴人對被上訴人之遲延利息請求權，應自附表一
    「被上訴人應付款日期」之翌日（即104年7月15日、104年9
    月3日、104年11月3日）分別起算5年，上訴人於108年12月9
    日向原審提起本件訴訟（原審卷第9頁），均未逾5年之時效
    ，是被上訴人抗辯上訴人此部分請求已罹於時效，亦不足採
    。
　⒌另按對於利息，無須支付遲延利息。利息不得滾入原本再生
    利息。但當事人以書面約定，利息遲付逾1年後，經催告而
    不償還時，債權人得將遲付之利息滾入原本者，依其約定。
    前項規定，如商業上另有習慣者，不適用之。民法第233條
    第2項、第207條分別定有明文。查遲延利息亦為利息，已如
    前述⒋⑴，則除有前開複利之約定或商業上另有習慣者外，不
    得再生遲延利息，系爭契約既未有複利計算之約定，上訴人
    對於前開估驗款遲付之遲延利息，自不得再請求支付遲延利
    息。
　⒍是以，上訴人依民法第229條第1、2項、第231條、公款支付
    時限及處理應行注意事項第9條第㈠項、系爭契約第21條第
    項第1款，請求被上訴人給付延遲支付估驗工程款之利息30,
    793元，為有理由，逾此範圍之請求，為無理由。
　㈢上訴人依民法第231條、第229條第2項，請求被上訴人給付延
    遲退還履約保證金（不含末期履約保證金部分）之手續費83
    ,238元（附帶上訴），有無理由？被上訴人為時效抗辯，有
    無理由？
　⒈按給付無確定期限者，債務人於債權人得請求給付時，經其
    催告而未為給付，自受催告時起，負遲延責任。其經債權人
    起訴而送達訴狀，或依督促程序送達支付命令，或為其他相
    類之行為者，與催告有同一之效力。前項催告定有期限者，
    債務人自期限屆滿時起負遲延責任。民法第229條第2、3項
    定有明文。所謂無確定期限係指期限之屆至雖屬確定之事實
    ，但何時屆至則未確定。其情形有二：一為未定期限，即不
    定期債務；二為雖定有期限而其屆至之時期不確定，即不確
    定期限債務（最高法院110年度台上字第500號判決參照）。
    次按民法第229條第2項前段規定，給付無確定期限者，債務
    人於債權人得請求給付時，經其催告而未為給付，自受催告
    時起負遲延責任。該所稱之「催告」者，乃債權人請求給付
    之意思通知，為催告時無須具備使其發生遲延效力之效果意
    思，是為準法律行為，其應僅表示特定債權，請求債務人給
    付之意思為已足，無須表明其確定之金額或數量。倘催告之
    內容與債之標的有關，縱催告之金額或數量，較債務本旨應
    為之給付為多者，其催告在債務本旨範圍內，亦仍然發生其
    效力（最高法院96年度台上字第171號判決參照）。
　⒉依不爭執事項㈢、所示，上訴人於系爭工程開工前、完成變
    更設計議價後，分別於102年2月6日、104年10月5日，以高
    雄銀行右昌分行之履約保證金連帶保證書方式，辦理繳納履
    約保證金3373萬元、153萬元，合計金額3526萬元。嗣後除
    末期履約保證金7,052,000元外，其餘業經被上訴人分別通
    知上開銀行解除保證責任，並於如附表二「高雄銀行右昌分
    行退還日期」所示日期退還上訴人。
　⒊又依系爭契約第14條第㈠項第2款規定：「履約保證金於工程
    進度達25%、50%、75%及驗收合格後，各發還25%。（查核金
    額以上之工程採購，於工程進度達20%、40%、60%、80%及驗
    收合格後，各發還20%」（原審卷第37頁），並未就被上訴
    人退還履約保證金期限之屆至時期有所約定，核屬無確定期
    限之債務；而上訴人已於附表二「上訴人各次發文請求退還
    日期」欄所載日期，請求被上訴人發還該表所示各期履約保
    證金一節，亦為兩造所不爭執（不爭執事項）。觀諸上訴
    人於前開請求發還履約保證金之函文內容，均係以其承攬系
    爭工程，累計進度已達25.3566%、或57.8664%、或60%以上
    、或至80%（或以上），依規定申請發還履約保證金等語（
    原審卷第235、238、240、243、246頁），堪認上訴人已特
    定債權為履約保證金之發還，而向被上訴人為請求給付之意
    思，則依前開條文規定及說明，於被上訴人收受前開函文之
    日（即附表二「被上訴人收受日期」欄所示），已發生催告
    之效力，被上訴人未於翌日（即附表二之一「被上訴人應退
    還日期」欄所示）通知銀行解除上訴人之保證責任，即應負
    遲延責任。
　⒋被上訴人雖抗辯上訴人發文請求發還履約保證金，依程序係
    先經監造單位審核後，由監造單位建請被上訴人退還，再由
    被上訴人各層級審查是否已達契約所定退還條件，呈請主管
    同意後，再發文予銀行解除履約保證額度云云，並提出被上
    訴人主計處規定（被上證4，本卷二第241-250頁），惟系爭
    契約既未就被上訴人前開抗辯所需審核日數及發還履約保證
    金之屆至期限有所約定，即難以被上訴人內部之作業流程或
    規定解免其遲延責任，被上訴人此部分所辯，不足採信。
　⒌被上訴人雖又抗辯附表二編號3、4、5履約保證金之發還，係
    因上訴人於前發還履約保證金時已進度落後20%以上，依系
    爭契約第14條第㈢項第6款規定，有逾期違約金得以履約保證
    金扣抵之問題，被上訴人主計處並要求上訴人提出估驗進度
    達80%以上之估計價單而退件，故被上訴人暫無法退還履約
    保證金云云，惟核諸被上訴人所提經雲林縣政府公共工程監
    造報表（本院卷二第251-255頁），上訴人於103年7月11日
    之實際進度已達66.1198%，於103年8月21日之實際進度已達
    71.1624%，於104年3月30日之實際進度已達88.70%，而上訴
    人係於103年9月15日、104年6月8日、105年6月13日始分別
    發文請求發還工程進度達60%、80%應發還之履約保證金，已
    難認上訴人有未達工程進度而請求發發履約保證金之情事；
    且參諸系爭契約第14條第㈠項第2款就發還履約保證金之條件
    係以工程進度為據，被上訴人嗣後亦已於附表二所示日期分
    別退還前開履約保證金，難認有系爭契約第14條第㈢項第6款
    所規定，逾期違約金之金額自待付契約價金扣抵仍有不足而
    得不予發還履約保證金之情形，是被上訴人前開所辯，並無
    足採。 
　⒍又上訴人係以高雄銀行右昌分行之履約保證金連帶保證書方
    式，繳納附表二所示之各期履約保證金，已如前述㈢⒉，高雄
    銀行並按1%、1.1%不等之年利率計算手續費，有上訴人所提
    高雄銀行右昌分行履約保證金手續費明細（本院卷二第35頁
    ）、手續費收入收據（原審卷第233 頁）可證，且為被上訴
    人所不爭執（本院卷二第316頁），則上訴人因被上訴人遲
    延發還履約保證金所增加負擔之履約保證金手續費，即屬上
    訴人所受損害，被上訴人應負賠償之責。再參諸兩造已同意
    就附表二之一編號1至4部分之遲延期間，以年利率1%計算，
    編號5部分之遲延期間，以年利率1.1%計算（本院卷二第316
    頁），則基此計算，自被上訴人受催告之翌日（如為星期日
    、紀念日或其他休息日時，依民法第122條規定，以其休息
    日之次日代之）起，至其通知銀行退還之日（即附表二「被
    上訴人通知銀行退還日期）止之遲延日數，被上訴人應負擔
    遲延退還履約保證金所致上訴人負擔銀行手續費之損害，如
    附表二之一所示，共計為77,788元。至於被上訴人通知銀行
    退還履約保證金至銀行實際退還之期間，核諸系爭契約第14
    條第㈧、㈨項約定，履約保證金實得以現金、郵政匯票或票據
    、定期存款單、連帶保證書等方式繳納，上訴人既未選擇以
    現金或票據方式繳納，則被上訴人通知銀行解除質權設定、
    發還履約保證金後，銀行辦理之作業流程期間，即非可歸責
    於被上訴人，被上訴人就此部分自不負遲延責任。
　⒎被上訴人另抗辯上訴人請求遲延發還履約保證金之賠償，核
    屬承攬人之報酬，有民法第127條2年時效或類似同法第126
    條5年時效規定之適用，且就此類似利息部分，不得再請求
    遲延利息云云。查上訴人係依民法第231條請求被上訴人賠
    償因遲延發還履約保證金所生之損害，性質為損害賠償，並
    非承攬報酬，亦非利息，且按民法第231條第1項之情形所發
    生之賠償請求權，在同法第125條之消滅時效完成前，仍得
    行使之，應為法律上當然之解釋（最高法院43年台上字第75
    2號原判例參照），則依民法第125條規定，前開請求權之時
    效為15年。核諸上訴人於附表二所示收受上訴人請求發還履
    約保證金之函文後，未於附表二之一「被上訴人應退還日期
    」欄所示日期，通知銀行解除上訴人之保證責任，即應負遲
    延責任，已如前述㈢⒊，是上訴人之請求權係分別自附表二之
    一「被上訴人應退還日期」欄所示日期起算15年，被上訴人
    於108年12月9日提起本件訴訟（原審卷第9頁），並未逾15
    年之時效，被上訴人為時效抗辯，亦無足採。
　⒏是以，上訴人依民法第231條、第229條第2項，請求被上訴人
    給付因延遲退還履約保證金致生手續費損害77,788元，及自
    民事補充理由暨追加告訴狀㈠繕本送達翌日（即109年2月7日
    ，原審卷第225頁）起至清償日止，按週年利率5%計算之利
    息，為有理由，逾此範圍之請求，為無理由。
  ㈣上訴人依民法第179條，請求被上訴人返還因減價收受金額50
    0%之違約金280,095元（上訴168,057元，附帶上訴112,038
    元），有無理由？被上訴人為時效抗辯，有無理由？
　⒈上訴人主張系爭工程驗收結算時，被上訴人認上訴人竣工所
    提結算書數量，經初驗後有初驗紀錄表（原審卷第99至107
    頁）所載「不符」之情形，而減帳56,019元，並計罰減帳金
    額500%之違約金即280,095元等情，為兩造所不爭執（不爭
    執事項㈣），並有初驗紀錄表、黎明公司107年5月3日黎水字
    第1072701481號函、初驗複驗扣款金額計算表、側溝扣款數
    量計算表（原審卷第99-111頁）在卷可佐，堪予認定。
　⒉又系爭契約第4條第㈠、㈡項規定：「驗收結果與規定不符，而
    不妨礙安全及使用需求，亦無減少通常效用或契約預定效用
    ，經甲方檢討不必拆換、更換或拆換、更換確有困難，或不
    必補交者，得於必要時減價收受」、「採減價收受者，按不
    符項目標的之契約價金之20%或實作價值與契約價格的差額
    減價之，並處以減價金額500%之違約金。但其屬尺寸不符規
    定者，減價金額得就尺寸差異部分按契約價金比例計算之；
    屬工料不符規定者，減價金額得按工料差額計算之。減價及
    違約金之總額，以該項目之契約價金為限」（原審卷第25頁
    ）。核諸證人即監造單位黎明公司之監造工程師陳佑銘於前
    案審理時證稱：初驗紀錄表上之「設計」欄是從竣工圖上節
    錄過來，竣工圖在初驗前會給縣府，「初驗」欄則是縣府初
    驗官辦理初驗後填列。「設計」欄上之數量有些會與施工前
    設計之數量不同，例如道路會有轉彎造成長度增減，「設計
    」欄會從竣工圖節錄就是竣工圖要依實際施作長度檢驗，初
    驗紀錄表上「設計」欄之數量是已經依照竣工圖去改過，本
    件初驗與設計會有落差，可能是誤植，或可能是竣工前丈量
    之結果沒有確實回歸到相關之圖說，而竣工圖是上訴人製作
    ，如果有誤植或填列不詳實，應該責任還是在上訴人等語（
    前案卷二第109-114頁）以觀，工程原設計圖會因與實際現
    場狀況不同，而有實際施作數量、長度等與原設計不符之情
    形，一般係修改竣工圖後，再依竣工圖進行初驗，故實際施
    作之結果仍須符合竣工圖，才符合規定及現場實際狀況。衡
    諸證人陳佑銘係監造單位人員，屬中立之第三人，應無偏袒
    兩造之必要，其上開證言應認可採。
　⒊上訴人既已依現場實際狀況，修正、製作竣工圖，則其應實
    際施作完成者，即應與其修正製作之竣工圖相符，而依前開
    初驗紀錄表（原審卷第99-107頁）所示，系爭工程經被上訴
    人初驗結果，仍有部分不符之項目，即：「土石防護柵32K+
    245-32K+300長度：設計54.35m；初驗：53.9m」、「土石防
    護柵33k+200-33k+250長度：設計43.5m；初驗：43.35m」、
    「縱向截水溝S403長度：設計：114m；初驗111m」、「縱向
    截水溝S407長度：設計：95.2m；初驗87m」、「側溝32k+69
    0：設計牆厚20cm；初驗：左19cm、右19cm；設計深度50cm
    ；初驗49cm」、「側溝32k+717.1：設計牆厚20cm；初驗：
    左19.5cm、右20cm」、「側溝33k+157.7：設計牆厚20cm；
    初驗：右19.5cm、左20.5cm」、「側溝33k+669.7：設計牆
    厚20cm；初驗：右19.5cm、左20.5cm」。核諸前開不符之項
    目，係分屬施作尺寸之長度、深度及厚度，且已造成長度、
    厚度、深度不足，致牆壁較薄、水溝及防護柵長度較短，自
    屬系爭契約第4條第㈠項所規定「驗收結果與規定不符」之情
    事，而非長度、厚度、深度足夠，僅實際使用數量與設計數
    量差異之情形，且依證人陳佑銘所證，上訴人就此亦負有責
    任，是上訴人主張其依系爭契約第3條第㈠項第2款規定，僅
    須依實際施作完成之數量結算計價即可云云，並無可採。被
    上訴人在不妨礙安全及使用需求，亦無減少通常效用或契約
    預定效用下，認不必拆換、更換或拆換、更換確有困難，或
    不必補交者，而予以減價收受，自得依同條第㈡項規定，處
    以減價金額500%之違約金。
　⒋另上訴人主張依系爭工程驗收說明書附件二規定：「厚度平
    均值在設計厚度達百分之95以上時，依實作數量結算扣款不
    予罰款」，前開側溝牆厚原設計為20cm，實際為19.5cm，達
    設計厚度百分之97.5，僅能扣款152元，不得罰款云云，雖
    據其提出驗收說明書附件二（本院卷一第31-34頁）為證，
    並經監造單位於「初驗複驗扣款金額明細表」（原審卷第11
    0頁）右下角備註說明：「厚度在設計值95%以上時，扣款不
    罰款」，惟依系爭契約第1條第㈢項第1款規定：「契約所含
    各種文件之內容如有不一致之處，除另有規定外，依下列原
    則處理：1.契約條款優於招標文件內之其他文件所附記之條
    款。但附記之條款有特別聲明者，不在此限」，被上訴人抗
    辯前開附件二係招標文件之附件，為上訴人所不爭執（本院
    卷二第314-315頁），前開附件二亦無特別聲明之記載，則
    依前開系爭契約第1條第㈢項第1款規定，仍應以契約條款（
    即系爭契約第4條第㈡項）優先於附件二適用，上訴人前開主
    張，並無可採。
　⒌又按當事人得約定債務人於債務不履行時，應支付違約金。
    約定之違約金額過高者，法院得減至相當之數額，民法第25
    0條、第252條分別定有明文。又約定之違約金苟有過高情事
    ，法院即得依民法第252條規定核減至相當之數額，並無應
    待至債權人請求給付後始得核減之限制。此項核減，法院得
    以職權為之，亦得由債務人訴請法院核減（最高法院79年台
    上字第1612號原判例參照）。再按違約金之約定，乃基於個
    人自主意思之發展、自我決定及自我拘束所形成之當事人間
    之規範，本諸契約自由之精神及契約神聖與契約嚴守之原則
    ，契約當事人對於其所約定之違約金數額，原應受其約束。
    惟倘當事人所約定之違約金過高者，為避免違約金制度造成
    違背契約正義等值之原則，法院得參酌一般客觀事實、社會
    經濟狀況及當事人所受損害情形，依職權減至相當之金額（
    最高法院102年度台上字第1606號判決參照）。查系爭契約
    總價為337,300,000元，嗣第一次變更設計追加15,291,340
    元（不爭執事項㈠），考量系爭工程經前開初驗結果，認定
    與規定不符部分僅56,019元，占前開價金之比例不大，且經
    被上訴人檢討後，以前開不符情形，不妨礙安全及使用需求
    ，亦無減少通常效用或契約預定效用，而採減價收受之方式
    等情狀，認被上訴人依前開約定處以減價金額500%（即5倍
    ）之違約金，尚屬過高，應酌減為減價金額之3倍即168,057
    元（計算式：56,019×3=168,057）。
　⒍復按無法律上之原因而受利益，致他人受損害者，應返還其
    利益。雖有法律上原因，而其後已不存在者，亦同，民法第
    179條定有明文。又按當事人約定之違約金過高，經法院酌
    減至相當之數額而為判決確定者，就該酌減之數額以外部分
    ，如債權人先為預扣，因該部分非出於債務人之自由意思而
    被扣款，債務人自得依不當得利法律關係請求債權人給付。
    此項給付請求權，應認於法院判決確定時，其請求權始告發
    生，並於斯時屆其清償期，而於判決確定翌日起負給付遲延
    之責任，方符酌減違約金所生形成力之原意（最高法院108
    年度台上字第369號判決參照）。前開減價金額之違約金應
    酌減為168,057元，已如前述⒌，被上訴人於驗收結算時，扣
    罰280,095元（不爭執事項㈣），就超逾168,057元之112,038
    元部分，依前開說明，上訴人依不當得利規定，請求被上訴
    人返還112,038元及自本判決確定翌日起至清償日止之遲延
    利息，為有理由，逾此範圍之請求，為無理由。
　⒎又被上訴人抗辯前開減價收受金額之違約金，性質屬承攬人
    之報酬，應有民法第127條2年時效規定之適用云云，核諸上
    訴人係依民法第179條規定請求，且違約金之性質屬損害賠
    償，並非承攬報酬，依民法第125條規定，請求權時效為15
    年，被上訴人於108年12月9日向原審提起本件訴訟（原審卷
    第9頁），並未逾15年之時效，被上訴人為時效抗辯，並無
    足採。
  ㈤上訴人依民法第179條、第251條、第252條請求酌減並返還因
    超估遭被上訴人處罰之違約金440,838元（上訴396,754元，
    並擴張44,084元，計為440,838元），有無理由？被上訴人
    為時效抗辯，有無理由？
  ⒈上訴人與監造單位於第21期（103年12月份）及第22期（104
    年1月份）之估驗計價款項，因查於前期有部分超估之情形
    ，而於該期詳實扣除，第21期扣除436,988元、第22期扣除3
    ,850元，被上訴人並依系爭契約第5條第㈠項第2款第⑸目處罰
    上訴人100%之違約金440,838元，為兩造所不爭執（不爭執
    事項㈤），堪予認定。
  ⒉依系爭契約第5條第㈠項第2款第⑸目規定：「乙方申請當次估
    驗之數量不符實際，（如申請估驗圖說所載項目之個數列為
    已施作，而實際未施作。）經查證屬實者，廠商同意扣回甲
    方認定超估或逾算款項，並按甲方認定超估或逾算款項計罰
    100%(本百分比未填時為10%)之懲罰性違約金。但超估或逾
    算款項未逾該項目契約0%者，不在此限」（原審卷第27頁）
    。上訴人就系爭工程之施作，既有前述⒈超估之情事，則被
    上訴人依上開規定計罰100%之違約金，即屬有據。
  ⒊上訴人雖主張前開超估之事實，係上訴人於監造單位審核後
    ，提送第21、22期估驗計價單，被上訴人由該計價單內容看
    見負值始得知，被上訴人係主動告知，不應計罰，且超估數
    量係被上訴人聘任之監造單位所造成，被上訴人亦有審核及
    估驗之違失云云，並提出證人陳佑銘於前案之證述筆錄為證
    （本院卷一第27-30頁），惟觀諸證人陳佑銘於前案係證稱
    ：前開超估情形，係上訴人將實際施作數量及價格等估驗資
    料提報予伊後，伊於核對里程時，認估驗資料以里程相減，
    但山區道路有轉彎，造成長度有增減，伊想到用現場長度回
    饋里程，發現以前長度不對，且會累積誤差，造成超估，故
    伊審查後請上訴人將超估部分扣下來，被上訴人會看到負（
    「-」）的符號等語，除難認係上訴人主動告知監造單位其
    於前期有超估之情事外，超估亦係上訴人於其提出之估驗資
    料上，未詳實記載其實際施作數量所致，是上訴人前開主張
    ，並無可採。
  ⒋上訴人雖又主張被上訴人因超估計價所受之損失僅402元之利
    息，卻扣罰相當1096倍之違約金440,838元，違反契約正義
    等值原則云云，惟按約定之違約金額過高者，法院得減至相
    當之數額，為民法第252條所明定，惟此規定乃係賦與法院
    得依兩造所提出之事證資料，斟酌社會經濟狀況並平衡兩造
    利益而為妥適裁量、判斷之權限，非謂法院須依職權蒐集、
    調查有關當事人約定之違約金額是否有過高之事實，而因此
    排除債務人就違約金過高之利己事實，依辯論主義所應負之
    主張及舉證責任。況違約金之約定，為當事人契約自由、私
    法自治原則之體現，雙方於訂約時，既已盱衡自己履約之意
    願、經濟能力、對方違約時自己所受損害之程度等主、客觀
    因素，本諸自由意識及平等地位自主決定，除非債務人主張
    並舉證約定之違約金額過高而顯失公平，法院得基於法律之
    規定，審酌該約定金額是否確有過高情事及應予如何核減至
    相當數額，以實現社會正義外，當事人均應同受該違約金約
    定之拘束，法院亦應予以尊重，使符契約約定之本旨（最高
    法院96年度台上字第1065號判決參照）。核諸前開條款就超
    估款項計罰「100%」懲罰性違約金之約定，係兩造特別填入
    ，而非援用制式契約所定之10%，足見兩造就此處罰之倍數
    係經特別協商，參以上訴人係工程營造之專業公司，其經綜
    合評估考量後，既本於其專業及自由意識而與被上訴人為前
    開協商及決定，自應尊重兩造協商之結果，且衡酌上訴人若
    因超估而未遭查覺，將取得超估款440,838元，其若遭查覺
    ，處以1倍即相同金額之罰款，亦難認有過高而顯失公平之
    情事。是上訴人主張前開違約金過高，應酌減為10%或不予
    計罰云云，均無可採。
  ⒌是以，上訴人就因超估遭被上訴人處罰違約金部分，請求被
    上訴人返還440,838元，為無理由。被上訴人所為時效抗辯
    ，即無審究之必要。
  ㈥上訴人依民法第184條第1、2項、統一發票使用辦法第20條，
    請求被上訴人給付溢開發票致溢繳5%營業稅28,199元（上訴
    ），有無理由？
　⒈依不爭執事項㈩及中華工程仲裁協會107年度工仲協字第55號
    仲裁判斷書（本院卷二第59-143頁）所示，前開仲裁判斷之
    主文，為：⑴確認被上訴人對上訴人於7,126,303元（即上訴
    人須負擔逾期違約金679萬0238元，及其他不正利益違約金3
    36,065元，兩者合計7,126,303元）以外之債權不存在。⑵被
    上訴人應給付上訴人54,670,314元，其中53,340,693元自10
    5年1月11日起，其中1,329,621元自106年9月21日起，均至
    清償日止，按年息3%計算之計息。而兩造互負之前開債務，
    上訴人既主張原應先以被上訴人應給付上訴人之本金加計利
    息後，方得扣除被上訴人計罰上訴人之違約金債權，惟因被
    上訴人要求先以本金（相互）扣抵後再計算利息，否則會續
    行撤銷仲裁判斷之訴，上訴人因資金問題，迫於無奈而同意
    ，前開兩者算法有592,167元之利息差距等語以觀（本院卷
    一第21頁、原審卷第349頁），堪認上訴人實已同意以被上
    訴人主張之前開方式計算，則縱前開兩種方式計算結果有前
    開數額之差距，上訴人亦不得再依民法第184條第1項主張其
    受有損害。
　⒉又前開數額之差距，既係因兩造就雙方互負之債務，於相互
    扣抵時所採計算方式之不同所致，則縱兩造嗣後就前開計算
    方式有所協議，亦難逕認係上訴人就其銷售之勞務所折讓之
    金額。且統一發票使用辦法係依加值型及非加值型營業稅法
    （下稱營業稅法）第32條第4項規定所訂定（統一發票使用
    辦法第1條），而衡諸營業稅法之目的係在規範國家課以人
    民繳納稅捐之義務，並非藉由行政措施以保障他人之權利或
    利益不受侵害，均難認屬民法第184條第2項前段所稱之保護
    他人之法律，上訴人縱因開立與實際取得金額不符之發票致
    溢繳營業稅，亦不得依民法第184條第2項前段規定，請求被
    上訴人賠償。
  ㈦如上訴人依民法第231條、第229條第2項，追加請求被上訴人
    給付延遲退還末期履約保證金之手續費及貸款利息損失544,
    471元為合法，則其請求，有無理由？被上訴人為時效抗辯
    ，有無理由？
　⒈上訴人為前開追加請求，核與民事訴訟法第446條第1項、第2
    55條第1項第2款之規定，尚無不合，應予准許，已如前述（
    甲、程序方面）。
　⒉又系爭契約第14條第㈠項第2款雖約定：「履約保證金於工程
    進度達25%、50%、75%及驗收合格後，各發還25%(查核金額
    以上之工程採購，於工程進度達20%、40%、60、80%及驗收
    合格後，各發還20%」，惟系爭契約第14條第㈢項第6款亦約
    定：「乙方所繳納之履約保證金及其孳息得部分或全部不予
    發還之情形：…⒍未依契約規定期限或甲方同意之延長期限履
    行契約之一部或全郎，其逾期違約金之金額，自待付契約價
    金扣抵仍有不足者，與該不足金額相等之保證金」（原審卷
    第37-38頁）。
　⒊而依不爭執事項㈠、㈩及上訴人所提兩造間函文（本院卷一第4
    1-52頁），系爭工程係於105年9月12日辦理驗收，上訴人於
    105年10月14日以函文向被上訴人申請發還末期履約保證金
    ，被上訴人於106年4月13日以函文檢送工程結算驗收證明書
    （原審卷第67頁，其上記載逾期違約金67,526,382元，其他
    違約金280,095元），告知上訴人逾期違約金計67,526,382
    元，再於106年5月8日之函文中，說明關於上訴人申請發還
    末期履約保證金部分，因決算後上訴人尚需補繳金額，依系
    爭契約第14條第㈢項第6款，無法辦理履約保證金歸還作業，
    上訴人因而就系爭契約履約爭議，依系爭契約第22條第㈠項
    第2款提付仲裁，經中華工程仲裁協會107年度工仲協字第55
    號仲裁判斷，認定上訴人逾期違約金為679萬0238元。是在
    前開仲裁判斷確認逾期違約金數額前，被上訴人依系爭契約
    第14條第㈢項第6款約定，未予發還末期履約保證金，尚難認
    有遲延給付之情事。
　⒋又經前開仲裁判斷後，上訴人曾以108年12月5日（108）永春
    （149甲）字第108120501號函通知被上訴人，記載：「主旨
    ：有關『149甲線32K+250-32K+750及33K+250-33K+950修復工
    程(重新發包）』案之仲裁後續撥款事宜，請貴府於下列期限
    内辦理完成給付，詳如說明…說明：本公司原同意由貴府於
    108年10月31日前退還旨案末期履約保證金並於108年11月30
    日前給付第一階段工程尾款及利息，惟迄仍未見貴府撥付相
    關款項…請貴府限期於108年12月13日前給付仲裁負擔費用3
    4萬6,176元並退還末期履約保證金705萬2,000元；並至遲於
    108年12月31日前給付末期工程款及其加計利息…」，有被上
    訴人所提前開函文在卷可稽（本院卷二第159頁，不爭執事
    項），是依前開函文內容，被上訴人抗辯仲裁判斷後，經
    兩造協商，上訴人原已同意被上訴人於108年10月31日退還
    末期履約保證金，嗣再給予期限至108年12月13日前等語，
    堪可採信。上訴人主張前開函文係請求被上訴人於期限內辦
    理完成仲裁判斷後撥款，非限期退還履約保證金，且說明
    上訴人同意被上訴人於10月底前退還，並非定期限或為催告
    ，說明請求於108年12月13日前給付者為仲裁費用云云，核
    與前開函文內容不符，並無可採。被上訴人於108年12月9日
    通知陽信銀行右昌分行註記質權消滅，返還存單，該銀行並
    於108年12月11日解除（不爭執事項附表三），既未逾前開
    上訴人同意發還之期限（108年12月13日），即無遲延發還
    末期履約保證金之情事。
　⒌是以，上訴人請求被上訴人給付延遲退還末期履約保證金之
    損失544,471元部分，為無理由。被上訴人所為時效抗辯，
    即無審究之必要。
　㈧綜上，上訴人依民法第229條第1、2項、第231條、公款支付
    時限及處理應行注意事項第9條第㈠項、系爭契約第21條第
    項第1款，得請求被上訴人給付延遲支付估驗工程款之利息
    為30,793元；依民法第231條、第229條第2項，得請求被上
    訴人給付因延遲退還履約保證金致生手續費之損害為77,788
    元；依不當得利規定，得請求被上訴人返還減價收受金額之
    違約金為112,038元，合計為220,619元。
七、從而，上訴人依民法第229條第1、2項、第231條、公款支付
    時限及處理應行注意事項第9條第㈠項、系爭契約第21條第
    項第1款，請求被上訴人給付延遲支付估驗工程款之利息30,
    793元；依民法第231條、第229條第2項，請求被上訴人給付
    因延遲發還履約保證金所生手續費損害77,788元，及自民事
    補充理由暨追加告訴狀㈠繕本送達翌日（即109年2月7日，原
    審卷第225頁）起至清償日止，按週年利率5%計算之利息；
    依民法第179條，請求被上訴人返還減價收受金額500%之違
    約金112,038元，及自本判決確定翌日起至清償日止，按週
    年利率5%計算之利息，均為有理由，逾此範圍之請求，及依
    民法第179條、第251條、第252條請求酌減並返還因超估遭
    被上訴人處罰之違約金396,754元，及自108年12月10日起之
    遲延利息；依民法第184條第1、2項、統一發票使用辦法第2
    0條，請求被上訴人給付溢開發票致溢繳5%營業稅28,199元
    ，及自109年3月26日起之遲延利息，均為無理由。原審就上
    開應准許部分，判命被上訴人如數給付，並分別諭知兩造供
    擔保後，得假執行及免假執行，核無不合，被上訴人附帶上
    訴意旨指摘原審判決此部分不當，求予廢棄改判，為無理由
    ，應駁回此部分之附帶上訴。至於上開不應准許部分，就原
    審判決命被上訴人給付延遲支付估驗款之利息超逾30,793元
    本息部分；給付因延遲發還履約保證金致生手續費損害超逾
    77,788元本息部分；返還減價收受金額違約金112,038元之
    遲延利息於超逾本判決確定翌日起算部分，均尚有未合，被
    上訴人附帶上訴指摘原審判決此部分不當，求為廢棄，為有
    理由，爰由本院改判如主文第二項所示，另就其他不應准許
    部分，原審為上訴人敗訴之判決，並駁回其此部分假執行之
    聲請，核無不合，上訴人上訴意旨指摘原審判決此部分不當
    ，求予廢棄改判，為無理由，應駁回其上訴。另上訴人追加
    請求酌減並返還因超估遭被上訴人處罰之違約金44,084元及
    遲延利息，暨依民法第231條、第229條第2項，追加請求被
    上訴人給付延遲退還末期履約保證金之手續費及貸款利息損
    失544,471元及遲延利息部分，均無理由，應駁回其此部分
    之追加之訴及假執行之聲請。
八、本件事證已臻明確，兩造其餘攻擊、防禦方法及所用之證據
    ，經本院斟酌後，認均不足以影響本判決之結果，爰不逐一
    論列，附此敘明。
九、據上論結，被上訴人之附帶上訴為一部有理由，一部無理由
    ，上訴人之上訴及追加之訴均無理由，依民事訴訟法第449
    條第1項、第450條、第79條，判決如主文。
中　　華　　民　　國　　111 　年　　10　　月　　11　　日
                  工程法庭      審判長法  官  吳上康

                                      法  官  李素靖 

                                      法  官  林育幟
上為正本係照原本作成。
上訴人即附帶被上訴人如不服本判決，應於收受送達後20日內向
本院提出上訴書狀，其未表明上訴理由者，應於提出上訴後20日
內向本院補提出理由書狀（均須按他造當事人之人數附繕本）上
訴時應提出委任律師或具有律師資格之人之委任狀；委任有律師
資格者，另應附具律師資格證書及釋明委任人與受任人有民事訴
訟法第466條之1第1項但書或第2項（詳附註）所定關係之釋明文
書影本。如委任律師提起上訴者，應一併繳納上訴審裁判費。　
被上訴人即附帶上訴人不得上訴。　　　　　　　　　
中　　華　　民　　國　　111 　年　　10　　月　　11　　日

                                      書記官  羅珮寧

【附註】
民事訴訟法第466條之1：
⑴對於第二審判決上訴，上訴人應委任律師為訴訟代理人。但上
  訴人或其法定代理人具有律師資格者，不在此限。
⑵上訴人之配偶、三親等內之血親、二親等內之姻親，或上訴人
  為法人、中央或地方機關時，其所屬專任人員具有律師資格並
  經法院認為適當者，亦得為第三審訴訟代理人。
民事訴訟法第466條之2第1項：
上訴人無資力委任訴訟代理人者，得依訴訟救助之規定，聲請第
三審法院為之選任律師為其訴訟代理人。



　　　　　　　　　　　　　　　　　
附表一：估驗計價放款                                   
項次      期數      月份                  統一發票日期（ 即請款單送交日）  被上訴人應付款日期  被上訴人實際付款日期      遲延天數          付款金額                  遲延利息金額            1      17    103年8月    104年7月7日                                                                                                                                                            104年7月14日                                                                                                              104年7月17日                                                                                                                                    3日                                                                                                  59,749,771元                                                                                                                                    14,733元                                                                                                                  2      18    103年9月          3                19              103年10月                                4                20              103年11月                                5      21    103年12月    104年8月26日                                  104年9月2日                      104年9月4日                              2日                          10,570,568元                            1,738元                            6      22    104年1月          7      23    104年2月    104年10月26日                                                                                              104年11月2日                                                                  104年11月6日                                                                                4日                                                              43,562,313元                                                                                14,322元                                                                      8      24    104年3月          9      25    104年5月          10    26    104年6月          

附表二：履約保證金 
編號      上訴人各次發文請求退還日期  被上訴人收受日期          被上訴人通知銀行退還日期      高雄銀行右昌分行退還日期    工程進度              應退之履約保證金金額    1      103年1月28日  103年1月29日  103年2月26日    103年3月4日    20%          6,746,000元 2      103年5月16日  103年5月16日  103年6月9日      103年6月11日  40%          6,746,000元 3      103年9月15日  103年9月16日  104年3月6日      104年3月11日  60%          6,746,000元 4      104年6月8日    104年6月8日    104年12月22日    104年12月24日 80%          6,746,000元 5          105年6月13日              105年6月14日              105年8月25日                  105年8月29日              80%（變更設計追加）    1,224,000元            

附表二之一：　　　　　　　　　　　　
編號 被上訴人應退還日期（即附表二「被上訴人收受日期」欄之翌日，如為休息日，以休息日之次日代之） 附表二「被上訴人通知銀行退還日期」     自「被上訴人應退還日期」至附表二「被上訴人通知銀行退還日期」計算之遲延日數 應退還之履約保證金  遲延退還履約保證金所致銀行手續費之損害(四捨五入) 1 103年2月5日（103年1月30日至103年2月4日為假日） 103年2月26日 21日 6,746,000元 3,881元 2 103年5月19日（103年5月17、18日為假日） 103年6月9日 21日 6,746,000元 3,881元 3 103年9月17日 104年3月6日 170日 6,746,000元 31,420元 4 104年6月9日 104年12月22日 196日 6,746,000元 36,225元 5 105年6月15日 105年8月25日 71日 1,224,000元 2,381元 備註1：應退還之履約保證金×年利率÷365×遲延日數=遲延退還履約保證金所致銀行手續費之損害 備註2：編號1至4，以年利率1%計算；編號5，以年利率1.1%計算。        

附表三：末期履約保證金  
編號      上訴人發文請求退還日期      被上訴人收受日期          被上訴人通知銀行退還日期      銀行退還日期              應退之履約保證金金額    1                             105年10月14日 105年10月15日 ⑴107年6月13日通知高雄銀行右昌分行解除質權設定。 ⑵108年12月9日通知陽信銀行右昌分行註記質權消滅，返還存單。 ⑴高雄銀行右昌分行於107年6月15日解除。 ⑵陽信銀行右昌分行於108年12月11日解除。 7,052,000元